【裁判字號】    97,勞簡上,19
【裁判日期】    980325
【裁判案由】    損害賠償等
【裁判全文】
臺灣臺北地方法院民事判決            97年度勞簡上字第19號
上  訴  人  辛○○
            己○○
共      同
訴訟代理人  劉行暉
被  上訴人  台灣人壽保險股份有限公司
法定代理人  丁○○
訴訟代理人  庚○○
            戊○○
上列當事人間請求損害賠償等事件，上訴人對於中華民國97年2
月22日本院臺北簡易庭96年度北勞簡字第114 號第一審判決提起
上訴，本院於98年3 月4 日言詞辯論終結，判決如下：
    主      文
上訴駁回。
第二審訴訟費用由上訴人負擔。
    事實及理由
一、被上訴人起訴主張：上訴人辛○○、己○○分別自民國81年
    8 月21日、87年4 月1 日起，均至95年2 月21日止，受被上
    訴人委任，於被上訴人東部分公司從事保險招攬工作，並與
    被上訴人簽訂委任合約書，約定上訴人招攬保險應盡善良管
    理人注意義務，招攬保險可得之報酬，及已領取報酬之返還
    ，悉依委任事務完成時被上訴人所訂之展業措施辦理。嗣上
    訴人辛○○分別於92年5 、6 月間，招攬訴外人王中春所要
    保，各以訴外人甲○○、丙○○、乙○○為被保險人之「台
    壽富貴一生增額終身壽險」3 件（保單號碼0000000000、00
    00000000、0000000000；下稱系爭保險契約），而向被上訴
    人支領招攬報酬新台幣（下同）279,944元。上訴人己○○
    當時為辛○○主管，亦因上開保險向被上訴人支領督導津貼
    47,945元。惟上開保險之被保險人於95年7月14日，以保險
    契約未經其書面同意為由，向被上訴人主張保險契約自始無
    效。因系爭保險契約均屬死亡保險，未經被保險人書面同意
    ，不生效力，被上訴人遂將保險費全數退還要保人。上訴人
    辛○○招攬系爭保險，並未親晤親見被保險人於要保書上簽
    名同意，卻於要保書上記載已親晤被保險人，要保書已經被
    保險人親自簽名之意旨，顯係違背善良管理人注意義務，以
    不正當手段招攬保險。依系爭保險招攬當時被上訴人施行之
    展業措施第3章工作規範第4條約定，壽險新契約如經解除，
    或以不正當手段招攬者，該契約之業績不予計算，已領取之
    招攬報酬，應按招攬當時之各級展業單位循序收回。上訴人
    自應將其支領之招攬報酬及督導津貼，返還被上訴人。經扣
    抵上訴人保留未領之薪津後，上訴人辛○○、己○○各應返
    還被上訴人之報酬、津貼依序各為265,943元、43,705 元。
    惟經通知，上訴人迄不返還，為此依兩造間委任契約之法律
    關係，訴請上訴人如數返還，並加計起訴狀繕本送達翌日起
    至清償日止，按年息5%計算之利息等情。
二、上訴人則以：系爭保險之被保險人如於繳費期間死亡，僅退
    還所繳保費，並非一般死亡保險契約，無道德危險可言；上
    訴人辛○○雖未親晤親見系爭保險之被保險人於要保書上簽
    名，惟以保險招攬實務而言，若要保人堅持自行請被保險人
    於要保書上簽名，保險公司及業務人員為避免無法成交，皆
    不可能不同意。且系爭保險契約之要保人王中春，與上訴人
    辛○○熟識，又為系爭保險被保險人之父親，上訴人辛○○
    將要保書交給王中春，於王中春交回簽妥被保險人姓名之要
    保書後，已一再向王中春確認係屬被保險人親自簽名，並無
    未盡善良管理人責任之情事。王中春在系爭保險繳費4 年後
    ，突代理被保險人主張要保書未經被保險人簽名而無效，顯
    具惡意。被上訴人平時未要求業務人員落實親晤親簽制度，
    於系爭保險契約核保時，亦未注意被保險人簽名與其法定代
    理人筆跡相像，復未查明王中春主張未據被保險人簽名之真
    實性，僅經一次調解，即斷然退還保險費，而向上訴人追討
    招攬報酬，顯與事理有違。況系爭保險契約經被保險人依保
    險法第105 條第2 項行使契約撤銷權，效力依同條第3 項視
    為要保人終止保險契約，被上訴人亦應依保險契約有關契約
    中止之條款辦理解約退費，被上訴人捨此不為，反逕與王中
    春協議退還全部保費，再要求上訴人承擔其協議之後果，於
    法亦有不合。再系爭保險於上訴人離職前，既經正常繳費，
    可證招攬程序合法，被上訴人自不得請求上訴人退還招攬報
    酬。且依被上訴人所訂展業措施工作規範第11條規定，各級
    展業人員終止委任後，如須扣發各項報酬，應向其上級主管
    扣取。上訴人均已離職，被上訴人亦不得再向上訴人請求返
    還招攬報酬等語，資為抗辯。
三、原審判決命上訴人辛○○、己○○各給付被上訴人265,943
    元、43,075元，及均自96年8 月28日起至清償日止，按年息
    5%計算之利息，並為准免假執行之宣告。上訴人不服，提起
    上訴，其上訴聲明均為：(一)原判決廢棄；(二)被上訴人在原審
    之訴駁回。被上訴人則答辯聲明：駁回上訴。
四、經查，被上訴人主張上訴人辛○○、己○○分別自81年8 月
    21日、87年4 月1 日起，均至95年2 月21日止，受被上訴人
    委任，於被上訴人東部分公司從事保險招攬工作，並與被上
    訴人簽訂委任合約書，約定上訴人招攬保險應盡善良管理人
    注意義務，招攬保險可得之報酬，及已領取報酬之返還，悉
    依委任事務完成時被上訴人所訂之展業措施辦理；上訴人辛○○分別於92年5 、6 月間，招攬王中春所要保之系爭保險
    契約，並向被上訴人支領招攬報酬279,944 元。被上訴人己○○當時為辛○○主管，亦因上開保險向被上訴人支領督導
    津貼47,945元。上訴人辛○○招攬系爭保險，並未親晤親見
    被保險人於要保書上簽名同意，但於要保書上記載已親晤被
    保險人，要保書已經被保險人親自簽名之意旨。嗣系爭保險
    之被保險人於95年7 月14日，以保險契約未經其書面同意為
    由，向被上訴人主張保險契約自始無效，被上訴人遂將保險
    費全數退還要保人等情，業據其提出委任合約書、人事管理
    表、系爭保險契約B 型簡易要保書暨佣金津貼明細表、展業
    措施節錄等影本為證，且為上訴人所不爭，堪信為真正。
五、被上訴人另主張系爭保險契約為死亡保險，因未經被保險人
    簽名同意，均屬無效，被上訴人已退還保費；上訴人辛○○
    未親晤親見被保險人於要保書上簽名同意，卻於要保書上記
    載已親晤被保險人，要保書已經被保險人親自簽名之意旨，
    係違背善良管理人注意義務，以不正當手段招攬保險，應依
    招攬當時展業規定第3 章工作規範第4 條約定，返還其所支
    領之招攬報酬265,943 元，上訴人己○○亦應返還督導津貼
    43,705元等情，雖為上訴人前詞所否認，惟查：
  (一)由第三人訂立之死亡保險契約，未經被保險人書面同意，並
    約定保險金額，其契約無效，保險法第105 條第1 項定有明
    文。系爭保險契約要保人為王中春，被保險人為甲○○、丙○○、乙○○，且定有身故保險金之給付等情，有被上訴人
    所提出為上訴人不爭執真正之要保書及保險契約條款附卷可
    證（見原審卷第29頁至第31頁、本院卷第98頁至101 頁），
    堪認均為第三人訂立之死亡保險契約無誤。上訴人辯稱系爭
    保險契約之被保險人如於繳費期間死亡，僅退還所繳保費，
    並非一般死亡保險契約云云，係將身故保險金之給付，誤為
    保險費之退還，且未考量繳費期滿後仍有身故保險金給付之
    約定，自不足採。再系爭保險契約均未經被保險人親自於要
    保書上簽名同意之事實，業據證人甲○○、丙○○、乙○○
    到庭證述明確（見本院卷第67頁背面），且為上訴人所不爭
    （見本院卷第86頁背面及第89頁），堪認係未經被保險人書
    面同意之死亡保險契約。依首揭保險法規定，應屬無效。上
    訴人辯稱系爭保險契要保人王中春於正常繳費4 年後，始代
    理被保險人主張契約無效，具有惡意云云，並不影響上述法
    律效果之認定。系爭保險契約既屬無效，被上訴人因被保險
    人主張無效而退還要保人所繳保費，即無不合，自無上訴人
    上詞所指違反事理之情事。又系爭保險契約之無效起因於未
    經被保險人書面同意，與保險法第105 條第2 項、第3 項所
    規範被保險人同意後復行撤回視為要保人終止契約之情形有
    間，上訴人辯稱被上訴人未依同條第3 項規定，按保險契約
    有關契約中止之條款辦理解約退費，於法不合云云，亦屬無
    據。
  (二)被上訴人於所訂展業措施第3 章工作規範第3 條，已明定：
    「各級展業人員應於完成招攬時確實於要保書上簽名…各級
    展業主管應對被保險人狀況報告書詳實審核，並簽名確認」
    （見原審卷第8 頁）；系爭保險契約要保書背面下方，亦據
    上開規定，列載「你是否親晤過被保險人？要保書是否經要
    保人及被保險人…親自簽名？□是 □否 原因：」之選項，
    供招攬保險之業務人員簽名勾選，及各級展業主管簽名審核
    確認（見本院卷第41頁、第42頁及第43頁背面）。據此可見
    被上訴人已建置保險招攬人員具實報告是否親晤親見被保險
    人簽名之制度，難認有上訴人所指未要求業務人員落實親晤
    親簽之情事。而上訴人辛○○招攬系爭保險時，既未親晤親
    見被保險人於要保書上簽名同意，即應於上開選項勾選「否
    」，並表明其原因。乃其反於事實，故為「是」之勾選，朦
    使被上訴人誤為核保，自屬違背善良管理人注意義務，以不
    正當手段招攬保險之適例。上訴人徒憑保險招攬實務皆同意
    要保人自行請被保險人簽名、要保人王中春與上訴人辛○○
    熟識且為被保險人之父親，已確認要保書為被保險人親自簽
    名、被上訴人核保時未注意被保險人簽名與其法定代理人筆
    跡相似、系爭保險於上訴人離職前均經正常繳費等情，據以
    卸責，要無可取。被上訴人主張上訴人辛○○有違背善良管
    理人注意義務，以不正當手段招攬系爭保險等情，堪予採信
    。
  (三)依兩造所訂委任合約書約定，上訴人招攬保險應盡善良管理
    人注意義務，招攬保險可得之報酬，及已領取報酬之返還，
    悉依委任事務完成時被上訴人所訂之展業措施辦理，已如前
    述；被上訴人於系爭保險契約招攬時所訂之展業措施第3章
    工作規範第4 條規定：「壽險新契約如經解除…或以不正當
    手段招攬…該契約之業績不予計算，其已領取之招攬（服務
    ）津貼，按招攬當時之各級展業單位循序收回」之事實，亦
    有被上訴人所提出為上訴人不爭執真正之上開工作規範節錄
    影本在卷可稽（見原審卷第8 頁）。據此約定，上訴人辛○○違背善良管理人注意義務，以不正當手段招攬自始無效之
    系爭保險契約，自應返還其所支領之招攬報酬。上訴人己○○為辛○○之上級展業主管，亦應依上開規定返還所支領之
    督導津貼。上訴人以前詞否認其返還義務，洵無可取。至於
    上開工作規範第11條，固規定「各級展業人員如因本措施規
    定必須補發或扣發各項報酬，由受理當月應發報酬扣發或補
    發之，如當事人已終止委任，則依序向其上級主管扣補之」
    。惟此條款僅就當事人終止委任之情形，增列被上訴人得再
    向其上級主管扣補報酬之規定，非謂被上訴人放棄對已離職
    當事人以不正當手段招攬保險所得招攬報酬及津貼之追償，
    上訴人據此約定辯稱其已離職無庸返還云云，亦無可取。
  (四)綜上所述，被上訴人主張上訴人辛○○違背善良管理人注意
    義務，以不正當手段招攬自始無效之系爭保險，應返還其所
    支領之招攬報酬，上訴人己○○亦應返還其督導津貼等語，
    尚屬有據。又上訴人並不爭執被上訴人所主張應返還報酬及
    津貼之數額，則被上訴人請求上訴人辛○○、己○○各返還
    265,943 元、43,705元，自應准許。
六、末按給付無確定期限者，債務人於債權人得請求給付時，經
    其催告而未為給付，自受催告時起，負遲延責任。其經債權
    人起訴而送達訴狀，與催告有同一之效力；又遲延之債務，
    以支付金錢為標的者，債權人得請求依法定利率計算之遲延
    利息；應付利息之債務，其利率未經約定，亦無法律可據者
    ，週年利率為百分之五，民法第229 條第2 項、第233 條第
    1 項前段、第203 條定有明文。上訴人經被上訴人起訴請求
    返還上開報酬、津貼而未為給付，依上規定，被上訴人自得
    請求上訴人加付自起訴狀繕本送達翌日起至清償日止，按年
    息5%計算之遲延利息。
七、從而，被上訴人請求上訴人辛○○、己○○各給付265,943
    元、43,075元，及各自起訴狀繕本送達翌日即96年8 月28日
    起至清償日止，按年息5%計算之利息，為有理由，原審判命
    上訴人如數給付，並為准免假執行之宣告，於法並無違誤。
    上訴意旨指摘原判決不當，求予廢棄改判，為無理由，應予
    駁回其上訴。
八、本件事證已臻明確，兩造其餘攻擊防禦方法及所提證據，核
    與本判決之結果不生影響，爰不另一一論述，附此敘明。
九、據上論結，本件上訴為無理由，依民事訴訟法第436 條之1
    第3 項、第449 條第1 項、78條、第85條第1 項前段，判決
    如主文。
中    華    民    國    98    年    3     月    25    日
                    勞工法庭    審判長法  官  丁蓓蓓
                                      法  官  周玉琦
                                      法  官  黃明發
以上正本係照原本作成
本判決不得上訴
中    華    民    國    98    年    3     月    25    日
                                      書記官  陳怡如


司法院資訊處製作；財團法人民間司法改革基金會備份。
